【裁判字號】    90,上易,345
【裁判日期】    901121
【裁判案由】    侵占
【裁判全文】
臺灣高等法院高雄分院刑事判決                      九十年度上易字第三四五號
    上訴人
    即被告  乙○○
    選  任
    辯護人  郭國益
右上訴人因侵占案件，不服臺灣高雄地方法院八十九年度易字第四四七五號中華民國
九十年一月十日第一審判決（起訴案號：臺灣高雄地方法院檢察署八十七年度偵續字
第三十七號），提起上訴，本院判決如左：
      主  文
原判決撤銷。
乙○○無罪。
      理  由
一、甲訴意旨以：被告乙○○原係丙○○經營之玉凰建設興業股份有限甲司（以下稱
    玉凰甲司）財務經理兼會計，民國（下同）八十一年間，丙○○將其所有坐落高
    雄市左營區○○○路二十二號三樓、四樓之房屋委託林女經營、收益，再將營收
    交付甲司，詎林女竟基於意圖為自己不法之所有之概括犯意，於八十二年一月一
    日起，以丙○○名義與謝雅美簽立租賃契約，每月租金新台幣（下同）六萬元，
    將四樓部分出租於康來禧經營撞球場三個月，出租場所之收入均侵占入己，未交
    付玉凰甲司。嗣於八十五年六月間，經丙○○發現。因認被告涉犯刑法第三百三
    十六條第二項、第三百三十五條第一項之侵占罪嫌云云。
二、甲訴人認被告涉有右揭侵占罪嫌，不外以被害人丙○○之告訴代理人朱立人律師
    之指訴，被告之帳冊記載，及證人康來禧、謝雅美之證述，為論據。
三、按犯罪事實應依證據認定之，無證據不得推定其犯罪事實，刑事訴訟法第一百五
    十四條定有明文；又認定不利於被告之事實，須依積極證據，苟積極證據不足為
    不利於被告事實之認定時，即應為有利於被告之認定，更不必有何有利之證據；
    。另刑事訴訟法上所謂認定犯罪事實之證據，係指足以認定被告確有犯罪行為之
    積極證據而言，該項證據自須適合於被告犯罪事實之認定，始得採為斷罪資料（
    最高法院三十年上字第八一六號判例、最高法院二十九年上字第三一０五號判例
    參照）。又告訴人之指訴，本以使被告受刑事訴追或處罰為目的，故其陳述是否
    與事實相符，自應調查其他證據，以資審認，苟其所為攻擊之詞，尚有瑕疵，則
    在此瑕疵未予究明以前，即不能遽採為斷罪之基礎（最高法院六十九年台上字第
    一五三一號判例）。
四、訊據上訴人即被告乙○○矢口否認有何侵占犯行，辯稱：（一）其雖有代告訴人
    丙○○與謝雅美簽立租賃契約書，將丙○○所有坐落高雄市左營區○○○路二十
    二號三樓房屋出租予謝雅美，但如有代收之租金均有交給丙○○，收據均留在玉
    凰甲司，因伊已離職無法提出該收據以証明。（二）至於四樓部分，純係為康來
    禧創業，乃將四樓提供康來禧開設撞球場，並未向他收租金，自無侵占租金之問
    題，本案純係告訴人挾怨報復云云。經查：
    （甲）關於上開三樓部分：
    （一）被告之私人帳冊雖有記載：八十三年一月二十六日左營入六二元、
          八十三年三月二日左營入九元、八十三年四月二日左營入九
          元、八十三年五月二日左營入八元、八十三年九月一日左營
          入七元、八十三年九月二十八日左營入三五元、八十三年
          六月三日左營入八元、八十三年七月四日左營入八元、
          八十三年八月一日八元等內容。上開記載金額合計為六十六萬七
          千元，與被告代告訴人出租上開三樓與謝雅美，每月租金六萬元（八十三
          年起減租為每月五萬元），租期自八十二年一月起至八十四年二月止，共
          二十六個月，應收之租金一百四十四萬元（即每月六萬元十二個月，每月
          五萬元十四個月），相去甚大；亦與其記載內容之期間八十三年一月起至
          同年九月止之九個月應收之租金四十五萬元有出入；每筆之金額亦非每月
          租金之五萬元，已難遽認該私人帳冊上開九筆金額之記載，係上開三樓當
          時每月五萬元租金收入之記錄。何況，被告辯稱係向其父借票之記錄，並
          提出八張其父林慶恭名義簽發之支票影本為憑（據供稱另一張因銀行遺失
          ，所以無法提出），經核各該支票票面金額與上開私人帳冊其中八筆金額
          均相同，雖入帳日期比發票日期提前數天，但被告供稱係發票日前即向其
          父借票而記載借票日期，所以該私人帳冊記載之日期會比發票日期提前數
          天之情形，是被告供稱上開記載內容實係向其父借票之記錄，亦非全然無
          據。
    （二）證人即承租上開三樓之房客謝雅美於本院證稱：租金均拿到高雄市○○路
          丙○○的甲司繳付，因丙○○不在，都繳給甲司裡面的人，亦偶有交給被
          告，如果被告不在，會交給甲司小姐，記得前三個月用支票繳納，用我前
          夫陳宏濱在高雄合作金庫之支票繳，另有押租金；都到甲司繳納租金，被
          告不曾到我租處收租金，八十三年起減租為每月租金五萬元等情在卷（見
          本院九十年三月十二日訊問筆錄），經本院函查結果，陳宏賓名義簽發，
          付款人均為台灣省合作金庫，其中三張票面金額均為六萬元，發票日分別
          為八十二年一月一日、八十二年二月一日、八十二年三月一日（租金）及
          其中一張票面金額十八萬元，發票日為八十二年一月三日（押租金）等支
          票，均由告訴人提示，有合作金庫銀行光華分行九十年九月二十四日（九
          ○）合金光華支字第四八九一號函所附支票影本在卷可憑，此部分租金及
          押租金，係告訴人提示領取無訛。至於之後租金，承租人謝雅美係拿現金
          到甲司繳納，交由甲司其他人員收取部分，與被告無關固勿論，其交由被
          告部分，被告辯稱僅係轉交，已入甲司帳目，請求告訴人提出甲司帳冊對
          照即明云云，有關甲司帳冊，告訴人陳稱係被告離職時未移交，而被告則
          供稱仍在甲司，告訴人故意不提出，雙方各執一詞，但查被告茍僅係轉交
          租金給甲司，毋庸取得已轉交租金給甲司之憑據，實屬合於常情，既無甲
          司帳冊供對照被告此部分之辯解不實，自難認被告有侵占謝雅美所交由被
          告轉交甲司部分之租金。另查告訴人就其八十二年度及八十三年度就本樓
          層租賃所得曾申報綜合所得稅，八十二年度申報收入總額為三十三萬元，
          八十三年度申報收入總額為三十萬元，有財政部高雄市國稅局苓雅稽徵所
          九十年三月九日財高國稅苓徵字第九○○○三一五六號函所附丙○○八十
          二年度、八十三年度綜合所得稅結算申報書及核定通知書影本附於本院卷
          可憑，足見告訴人就此亦有申報租金所得，且非不知情。
    （三）雖然，被告該私人帳冊，上開九筆其中一筆八十三年四月二日九萬元記載
          為「左營入租金」，有「租金」字句；但被告否認該「租金」二字為其所
          記載，並以該私人帳冊既為告訴人一方執有，難保非他人所加填云云。經
          查上開九筆帳目之記載，係被告向其父林慶恭借票之紀錄，有如前述，而
          被告所辯該帳冊現已非其執有中，他人亦能加填，即非不可能，自難執此
          而為不利於被告之認定。
    （乙）上開四樓部分：
經查，證人易來禧（即康來禧回復原姓易）於原審到庭證稱：被告乙○○
          係幫忙伊創業而將高雄市左營區○○○路二十二號四樓之房屋（含原有之
          撞球場生財設備）提供予伊開設撞球場，並給予伊八萬元充當資本，後來
          經營了三個月扣除水電費等開銷支出外，結餘二萬元交還給被告，並無給
          付任何租金給被告等語。核與被告所辯稱其係純為幫助易來禧，並未向易
          來禧收取任何租金之情節相符，且本件並無租賃契約之書面足以佐證被告
          確係將四樓之房屋租與易來禧。況證人易來禧在偵查中（八十六年偵字第
          二九一一號）亦係證稱: 「四樓撞球歇業中，但設備仍在，撞球有八
          ，她（被告）問我是否有意經營，為整修吧與設備，乙○○拿八萬元給
          我翻修，我不認識丙○○只認識乙○○，經營三個月扣除水電費交還二萬
          元給乙○○，因生意不好我也沒拿薪水」等語，就交還二萬部分亦明白證
          稱係將被告所給之八萬元資金扣除花費如水電費等後餘二萬元還給被告，
          而非給付房屋之租金二萬元，二者判若涇渭，甲訴人以證人康（易）來禧
          在偵查（八十六年偵字第二九一一號）中證稱：經營收入、租金都有交付
          乙○○等語為據，而認被告有此部分侵占罪嫌，應係誤會。
    （丙）綜上所述，尚乏確切之證據足以證明被告有甲訴人所指侵占犯行。此外，
          復查無其他積極證據足以證明被告有侵占犯行，自屬不能證明被告犯罪。
  五、原審就上開四樓部分認不能證明被告有侵占之犯行，固無不合，但就上開三樓
      部分，未詳為推求，遽論被告侵占罪刑，自有未洽，被告上訴意旨執此而指摘
      原判決不當，為有理由，應將原判決撤銷，另諭知被告無罪之判決。
據上論結，應依刑事訴訟法第三百六十九條第一項前段、第三百六十四條、第三百零
一條第一項，判決如主文。
本案經檢察官彭南雄到庭執行職務。
中      華      民      國    九十      年     十一     月    二十一    日
                              臺灣高等法院高雄分院刑事第二庭
                                  審判長法官  曾永宗
                                        法官  郭玫利
                                        法官  邱永貴
右正本證明與原本無異。
不得上訴。
                                      書記官  周能智
中      華      民      國    九十      年     十一     月    二十六    日
                                                                  Ａ


司法院資訊處製作；財團法人民間司法改革基金會備份。
